臺灣高等法院民事判決　　　　　　　　　95年度建上字第69號
上　訴　人　路盛實業股份有限公司
法定代理人　甲○○
訴訟代理人　林大華律師
　　　　　　張仁興律師
複代理人　　蔡宜真律師
被上訴人　　華升上大營造事業股份有限公司
法定代理人　丙○○
訴訟代理人　陳麗雯律師
上列當事人間請求損害賠償事件，上訴人對於中華民國95年6月2
2日臺灣桃園地方法院95年度訴字第138號第一審判決，提起上訴
，經本院於言詞辯論終結，判決如下：
    主      文
原判決廢棄。
被上訴人在第一審之訴、及假執行之聲請均駁回。
第一、二審訴訟費用由被上訴人負擔。
    事實及理由
一、查：當事人喪失訴訟能力或法定代理人死亡或其代理權消滅
    者，訴訟程序在有法定代理人或取得訴訟能力之本人，承受
    其訴訟以前當然停止，民事訴訟法第 170條定有明文。本件
    被上訴人華升上大營造事業股份有限公司 (以下稱華升上大
    公司)之法定代理人乙○○於民國 (以下同)96 年7月28日去
    世，依民事訴訟法第 170條之規定，本件訴訟程序當然停止
    ；惟查被上訴人公司已於同年 9月19日改選丙○○為法定代
    理人，並據丙○○具狀聲明承受訴訟，有被上訴人公司變更
    登記表、民事承受訴訟狀在卷(本院卷第119至123頁)足稽，
    經核於法尚無不合，應予准許，合先敘明。
二、被上訴人起訴主張：上訴人於89年4月10日以總價新臺幣(以
    下同)137,677,084元承作被上訴人向交通部臺灣區國道新建
    工程局(以下稱國工局)所承攬之「交通部國道新建工程局第
    二高速公路後續計畫竹南西湖段第C304A標竹南段工程」(以
    下稱本工程)中之「預拌地瀝青混凝土工程」(以下稱系爭工
    程)，與被上訴人簽訂B1639號工程承攬簡約 (以下稱系爭簡
    約 )，約定工程期限、完工日期均配合工地進度；90年12月
    27日本工程開放通車，93年 1月31日經業主國工局驗收合格
    ，翌日起算保固期間；94年9月2日國工局發函確認系爭工程
    以同年 8月16日為保固期滿檢驗合格日；依系爭簡約最後一
    期工程完成後，結算總金額為 139,625,801元，被上訴人已
    支付 138,903,785元。詎上訴人所施作系爭工程之路面，因
    舖築瀝青材料品質不佳，施工不慎、使用材料不當，於開放
    通車後不久，即發生龜裂、凹陷、坑洞、側擠、車徹、冒油
    等現象之瑕疵。因之：(一)被上訴人於94年 1月10日以總價
    60萬元，將「路面刨除及開放級配」工程發包予上訴人施作
    ，另簽訂B1729號工程承攬簡約 (以下稱第二次契約)，約定
    由上訴人於簽約後10日內完成，詎上訴人施作刨除AC路面，
    造成交控線圈設施受損，被上訴人再發包予訴外人豪通電信
    工程有限公司 (以下稱豪通公司)改善，支出198,450元，應
    由上訴人賠償損害。(二)顧及行車安全，由訴外人國工局委
    請交通部臺灣區○道○○○路局(以下稱高公局)辦理臨時搶
    修作業，由被上訴人支付費用 459,545元。(三)被上訴人另
    行發包予建中工程股份有限公司(以下稱建中工程公司)修復
    ，支出 6,339,900元。(四)由於路面瀝青重新舖設，另行雇
    工標線、標鈕，計支出 181,439元。合計上訴人應賠償被上
    訴人7,179,334元(198,450+459,545+6,339,900+181,439=7,
     179,334)，扣除上訴人之系爭工程保留款1,262,797元，尚
    應賠償被上訴人5,916,537元(7,179,334-1,262,797=5,916,
    537)。為此，求為命上訴人應給付被上訴人 5,916,537元本
    息之判決；對於上訴人之上訴，所為答辯聲明：(一)上訴駁
    回。(二)第二審訴訟費用由上訴人負擔。
三、上訴人則以：被上訴人除於89年 4月10日與上訴人簽訂系爭
    契約，94年 1月10日與上訴人簽訂第二次契約外，上訴人自
    91年5月9日起多次進場施作瀝青混凝土，迄至94年 1月18日
    止，合計支付上訴人工程款 3,847,237元。而系爭工程經業
    主即訴外人國工局驗收合格，嗣後所發現之瑕疵，未據舉證
    證明應由上訴人負保固責任。系爭工程於通車後陸續發現「
    橋頭下陷、路面下陷、側擠變形、路面坑洞、車轍及路面冒
    油」等缺失，主要原因在於：「設計階段未加強地質調查，
    對於軟弱地盤路段未詳加分析因應外，施工時土方未確實壓
    實，且預壓沉陷時間不足」、「路堤、橋台、擋土牆等結構
    物交接處路面不平整」等之疏誤，且上訴人施作系爭工程所
    採用之瀝青混凝土，係經由監造單位駐廠人員簽核，上訴人
    施作系爭工程並無施工不慎、使用材料不當之情事。依系爭
    契約、第二次契約所約定保固期限為「本項工程全部完工後
    至12個月養護期滿」、「本項工程全部完工後至 6個月保固
    期滿」，而系爭契約、第二次契約對於「完工」之定義未予
    約定，自應依民法第 490條之規定及施作之事實，予以認定
    ，上訴人所施作系爭契約、第二次契約之工程，均已逾保固
    期限，被上訴人之請求於法無據等語，資為抗辯；並聲明：
    (一)原判決廢棄。(二)被上訴人在第一審之訴及假執行之聲
    請均駁回。(三)第一、二審訴訟費用由被上訴人負擔。
四、被上訴人主張上訴人於89年4月10日以總價137,677,084元承
    作被上訴人向國工局所承攬本工程中之系爭工程，與被上訴
    人簽訂系爭契約，約定工程期限、完工日期配合工地進度；
    90年12月27日本工程開放通車，93年 1月31日經業主國工局
    驗收合格，翌日起算保固期間；94年9月2日國工局發函確認
    系爭工程以同年 8月16日為保固期滿檢驗合格日；依系爭契
    約最後一期工程完成後，結算總金額為 139,625,801元，被
    上訴人已支付 138,903,785元等事實，為上訴人所不爭執，
    且有國工局與被上人間合約書主文、系爭契約、國工局93年
    6月14日國工局工字第09300107992號函、國工局第二區工程
    處94年9月2日國工二草字第 09400055843號函、估驗單等在
    卷 (原審卷第20頁至第22頁、第25至28頁、第30頁、第37頁
    、第 93頁)足憑；被上訴人主張之上開事實，應堪信為真實
    。
五、被上訴人主張上訴人承作系爭工程，施工品質不良，於開放
    通車後，工程瑕疵即陸續呈現，通知修補未獲置理，或另行
    發包、或雇工修補，以致另行支付工程款 7,179,334元，扣
    抵工程保留款1,262,797元後，尚受有5,916,537元之損害等
    語；上訴人則以被上訴人將系爭工程委由上訴人施作，開放
    通車後發生龜裂、凹陷、坑洞、側擠、車徹、冒油等現象之
    瑕疵，係由於系爭工程於設計階段未加強地質調查，軟弱地
    盤路段未詳加分析因應，土方未確實壓實，預壓沉陷時間不
    足，及路堤與橋台、擋土牆等結構物交接處路面不平整等所
    致，而非上訴人施工之瑕疵，且上訴人所施作工程，依約均
    已逾保固期限等語為抗辯；經查：
(一)被上訴人委由上訴人施作系爭工程，於89年 4月10日簽訂系
    爭簡約，約定「開工」配合工地進度、「工程期限」配合工
    地進度、「完工日期」配合工地進度、「保固期限」本項工
    程全部完工後至12個月養護期滿，系爭工程已於90年12月27
    日開放通車、93年1月31日經業主驗收完竣；94年1月10日又
    簽訂第二次契約，約定「工程範圍」路面刨除及開放級配、
    「完工日期」配合工地進度、「工程期限」開工後10內完成
    、「保固期限」本項工程全部完工後至 6個月保固期滿等事
    實，有兩造不爭執真正之系爭簡約、第二份契約、昭凌工程
    顧問股份有限公司二高竹南西湖段監造計畫辦事處91年7月1
    0日竹南西湖監字第912012號致被上訴人函文、國工局93年6
    月14日國工局工字第09300107992號致被上訴人函文等在卷(
    原審卷第25、26、112、113、29、30頁)足稽。
(二)被上訴人主張上訴人於94年 1月10日以總價60萬元，施作「
    路面刨除及開放級配」工程，與被上訴人簽訂第二次契約，
    約定由上訴人於簽約後10日內完成，詎上訴人施作刨除AC路
    面，造成交控線圈設施受損，被上訴人再發包予訴外人豪通
    公司改善，支出 198,450元，應由上訴人賠償損害，業據提
    出94年2月23日「研商國道3號通車里程112K+623北上線交控
    線圈受損現場紀錄、估價單、及豪通公司簽發之統一發票在
    卷(原審卷第43至第45頁)為憑，固屬不虛；惟查：「工作有
    瑕疵者，定作人得定相當期限，請求承攬人修補之。」、「
    承攬人不於前項期限內修補者，定作人得自行修補，並得向
    承攬人請求償還修補必要之費用。」民法第493條第 1、2項
    定有明文。本件被上訴人於94年 2月23日會同高公局拓建工
    程處臺中工務所、中華顧問工程司、開立工程公司、昭凌工
    程顧問公司、及國工局勘查現場，上訴人並未到場，而被上
    訴人被要求於同年 3月15日前進場改善完成，並未通知上訴
    人進場修補，同月17日始由豪通公司估價，且遲至94年3月2
    2日始以「…四、另94年1月10日簽約辦理保固期間路面缺失
    改善 (簡約編號B1729)，完工後即因品質甚差遇雨產生破損
    剝落、坑洞現像，嚴重產生立即行車危險，亦遭業主及高公
    局責難，及要求負擔搶修材料施工費…」之存證信函通知上
    訴人等事實，有「研商國道3號通車里程112K+ 623北上線交
    控線圈受損現場紀錄、估價單、及存證信函在卷 (原審卷第
    43、44、156頁)足稽；被上訴人未依民法第493條第1項之規
    定，通知上訴人限期修補，至為明確，其請求上訴人依同條
    第2項之規定，償還修補必要費用198,450元，自非有據。
(三)被上訴人主張上訴人所施作之系爭工程通車路段，因路面坑
    洞，由高公局代辦緊急處理費用，被上訴人支付費用459,54
    5元之事實，據被上訴人提出國工局94年5月25日國工二草字
    第09400031712號函、及費用明細表在卷(原審卷第46、47頁
    )為憑，固屬不虛；查上訴人施作系爭工程，已於93年1月31
    日經業主驗收合格之事實，固為上訴人所不爭執，且有國工
    局93年6月14日國工局工字第09300107992號致被上訴人略以
    ：「有關二高後續計畫竹南西湖段第C304A標竹南段工程(契
    約編號：872-C304A)之工程驗收缺失複驗完竣日期為93 年1
    月31日，按契約規定該日為驗收合格日，並自次日起計保固
     期，請查照。」之函文在卷 (原審卷第30頁)足稽；惟依被
    上訴人不爭執之系爭簡約「保固期限」所為：「本項工程全
    部完工後至12個月養護期滿。」之約定，上訴人施作系爭工
    程已於90年12月27日交付通車、使用之事實為被上訴人所不
    爭執；而國工局竟於上訴人保固期限之養護期滿後之94年 5
    月25日始以局94年5月25日國工二草字第09400031712號函、
    及費用明細表函請被上訴人負擔上開費用，由此堪認被上訴
    人於上訴人之應負保固養護之期間內，未依民法第493條第1
    項之規定，通知上訴人限期修補，至為顯然；被上訴人依同
    條第2項之規定，請求上訴人償還修補必要費用459,545元，
    亦非有據。
(四)被上訴人主張上訴人所施作系爭工程，雖於93年 1月31日經
    業主驗收合格，惟於保固期間陸續出現AC路面缺失，屢經被
    上訴人通知改善，均未獲置理，被上訴人另行發包予建中工
    程公司修復，支出 6,339,900元等事實，雖據被上訴人提出
    93年2月12日、4月28日(93)華升工字第0031號、第0111號函
    、及第333號之存證信函、承攬簡約、統一發票(原審卷第14
    9至152頁、第48至52頁)為憑；惟查：
  1.按：第493條至第495條所規定定作人之權利，如其瑕疵自工
    作交付後經過一年始發見者，不得主張，民法第498條第1項
    定有明文。而民法第493條至第495條所規定定作人之權利依
    序為：「工作有瑕疵者，定作人得定相當期限，請求承攬人
    修補之。承攬人不於前項期限內修補者，定作人得自行修補
    ，並得向承攬人請求償還修補必要之費用。」、「承攬人不
    於前條 (第493條)第1項所定期限內修補瑕疵，或依前條第3
    項之規定拒絕修補或其瑕疵不能修補者，定作人得解除契約
    或請求減少報酬。」、「因可歸責於承攬人之事由，致工作
    發生瑕疵者，定作人除依前 2條之規定，請求修補或解除契
    約，或請求減少報酬外，並得請求損害賠償。前項情形，所
    承攬之工作為建築物或其他土地上之工作物，而其瑕疵重大
    致不能達使用之目的者，定作人得解除契約。」。
  2.本件上訴人施作被上訴人之系爭工程，已於90年12月27日交
    付被上訴人開放通車、使用之事實，已如前所述，上訴人施
    作系爭工程，顯已於90年12月27日以前全部完工；而被上訴
    人竟於開放通車、使用後2年1個月後之93年2月12日，始以(
    93)華升工字第0031號函通知上訴人改善，顯已逾越民法第4
    98條第1項所規定 1年之期間，非得主張有民法第493條所規
    定之瑕疵修補權利、或償還修補必要費用之請求權。
  3.被上訴人主張上訴人施作系爭工程，於93年 1月31日始經業
    主驗收合格，迄至94年 8月16日保固期滿之事實，提出國工
    局93年6月14日國工局工字第09300107992號、94年9月2日國
    工二草字第09400055843號函在卷 (原審卷第30、37頁)為憑
    固屬不虛；惟查被上訴人委由上訴人施作系爭工程，與上訴
    人所簽訂系爭簡約，於保固期限條款係約定：「本項工程全
    部完工後至12個月養護期滿」，有系爭簡約在卷 (原審卷第
    25頁 )為憑；且上訴人施作系爭工程，僅被上訴人承攬國工
    局所發包「竹南西湖段第C304A標竹南段工程」(契約總價金
    為1,947,460,000元)中之「預拌地瀝青混凝土」工程 (契約
    總價137,677,084元約為前者7%)，於系爭簡約未約定之事項
    ，除有特別約定，始得適用被上訴人與國工局間之契約；被
    上訴人將系爭工程委由上訴人施作，與上訴人簽訂之系爭簡
    約，就保固期限已有約定，自應優先適用系爭契約，方符契
    約自由原則；矧被上訴人與國工局間之契約，除系爭簡約有
    特別約定外，非得拘束非契約當事人之上訴人，自不待言。
  4.再由上訴人於90年12月27日將系爭工程交付被上訴人通車、
    使用後，歷經3年後又於94年1月10日另與上訴人簽訂第二次
    契約，其工程範圍為「路面刨除及開放級配」、承攬總價為
    60萬元之事實，為被上訴人所不爭執，且有第二次契約在卷
    (原審卷第 112頁)足稽；設若被上訴人主張上訴人施作系爭
    工程有其所主張之瑕疵存在，上訴人應負保固養護修補責任
    ，何以另行與上訴人簽訂第二次契約？被上訴人主張上訴人
    施作系爭工程有瑕疵，即非無疑義。
  5.證人林志棟於原法院95年 4月25日到場固有：「…此工程路
    段包括路工段、橋工段。其中橋工段部分也有瑕疵，都在最
    外面的車道（中二高）部分…如果集中在外車道的部分有坑
    洞，大部分是下過雨又有重車壓過。一般公共工程保固 2年
    ，如果經過2年、3年的雨季，很容易出現坑洞。…如果是 2
    年以內就出現坑洞，可能就是瀝青混凝土路面施工的問題比
    較大。另外如果地層地質有問題的話，會有下陷的問題，如
    果橋面板上方的瀝青混凝土施工有問題的話，會有擠壓、或
    是推擠、車轍的現象。如果路面不平整很明顯的話，有可能
    是瀝青，也有可能是瀝青下面路體施工的問題。通常北上的
    路面比較會出現這種問題，因為載砂石的車滿車北上，空車
    南下。」、「（如果路基沒有壓實）裡面有空隙，水會進去
    ，車子壓過會出現坑洞、或是空氣進入，車子壓過一樣會出
    現凹陷。但這種情形凹陷會比較深，範圍也比較大，不會只
    限於車子走的部分。」等之證言 (原審卷第199、200頁）；
    惟查證人係依據被上訴人所提出之資料而為之證詞，未經實
    際勘查現場所為之論斷，且由其所為證言中，仍有頗多「如
    果」、「有可能」、「也有可能」等臆測之詞，其所為之證
    言，不足為有利於被上訴人之認定。
  6.被上訴人主張上訴人所施作系爭工程，陸續出現AC路面缺失
    ，被上訴人另行發包予建中工程公司修復，支出 6,339,900
    元；惟查被上訴人所提出於94年3月3日與建中公司所簽訂之
    承攬簡約，承攬總價為2,139,900元 (含稅)，竟主張其支出
    修復費高達6,339,900元，為其承攬總價 2.96倍，而未提出
    「施作數量及天數若超過估價範圍，其估驗應按原單價估驗
    」 (參照承攬簡約其他附註第6條之約定)之資料，以資證明
    ，被上訴人是項主張，即非無疑義。
  7.綜合上述，被上訴人依民法第493條第2項規定，主張上訴人
    應償還其所支付修補之必要費用 6,339,900元，自無所據，
    不應准許。
(五)被上訴人另主張上訴人施作系爭工程，由於路面瀝青重新舖
    設，另行雇工標線、標鈕，計支出 181,439元，上訴人應予
    償還；惟查被上訴人請求上訴人償還路面瀝青重新舖設之修
    補費用 6,339,900元，法無所據，已如前所述，其請求償還
    雇工標線、標鈕所支出 181,439元，自失所附麗，亦不應准
    許。
六、綜上所述，被上訴人依民法第493條第2項規定，請求上訴人
    償還施作系爭工程因修補必要之費用，或因被上訴人未依民
    法第493條第1項之規定通知上訴人修補、或因交付工作已逾
    同法第498條所規定1年期限，而不得主張償還修補費用請求
    權，原法院為其勝訴判決，並為假執行之宣告，容有未恰；
    上訴意旨，指摘原法院之判決不當，求予廢棄，非無理由，
    應由本院予以廢棄，更為判決如主文第2項所示。
七、本件事證已臻明確，兩造其他攻擊、防禦方法，及提出未援
    用之證據，經斟酌後認不影響判決基礎，無逐一論述必要，
    併此敘明。
八、據上論結，本件上訴為有理由，依民事訴訟法第 450條、第
    78條之規定，判決如主文。
中　　華　　民　　國　　96　　年　　11 　月　　13　　日
　　　　　　　　　  民事第五庭
                        審判長法　官　魏麗娟
　　　　　　　　　　　        法　官  梁宏哲
　　　　　　　　　　　        法　官  陳博享
正本係照原本作成。
如不服本判決，應於收受送達後20日內向本院提出上訴書狀，其
未表明上訴理由者，應於提出上訴後20日內向本院補提理由書狀
（均須按他造當事人之人數附繕本）上訴時應提出委任律師或具
有律師資格之人之委任狀；委任有律師資格者，另應附具律師資
格證書及釋明委任人與受任人有民事訴訟法第466條之1第1項但
書或第2項（詳附註）所定關係之釋明文書影本。
中　　華　　民　　國　　96　　年　　11　　月　　14　　日
　　　　　　　　　　　　　　　書記官　鄭靜如
附註：
民事訴訟法第466條之1（第1項、第2項）：
對於第二審判決上訴，上訴人應委任律師為訴訟代理人。但上訴
人或其他法定代理人具有律師資格者，不在此限。
上訴人之配偶、三親等內之血親、二親等內之姻親，或上訴人為
法人、中央或地方機關時，其所屬專任人員具有律師資格並經法
院認為適當者，亦得為第三審訴訟代理人。
